臺灣板橋地方法院民事判決　　　　　　 100年度訴字第1233號
原　　　告　臺灣銀行股份有限公司
法定代理人　張明道
訴訟代理人　白榮華
複代理人　　吳鵬
被　　　告　楊惠珍
被　　　告　陳威任即陳家駒之.
被　　　告　陳玟茹即陳家駒之.
前列二人共同
兼法定代理　葉素即陳家駒之.
人
上列當事人間請求確認抵押權不存在事件，經本院於民國100 年
11月29日言詞辯論終結，判決如下：
    主  文
確認被告楊惠珍就被告陳威任、陳玟茹、葉素共有如附表所示
不動產，於民國九十年二月一日，以九十北中地登字第０三六五
五０號收件，向新北市中和地政事務所設定之新臺幣伍佰萬元最
高限額抵押權所擔保之債權不存在。
被告楊惠珍應將如附表所示土地，經新北市中和地政事務所民國
九十北中地登字第０三六五五０號收件，於民國九十年二月一日
登記，存續期間自民國九十年一月三十一日至民國九十六年一月
三十一日，擔保債權總金額最高限額新臺幣伍佰萬元之抵押權登
記，予以塗銷。
訴訟費用由被告負擔。
    事實及理由
壹、程序方面：
一、訴狀送達後，原告不得將原訴變更或追加他訴。但該訴訟標
    的對於數人必須合一確定時，追加其原非當事人之人為當事
    人者，不在此限，民事訴訟法第255 條第1項第5款定有明文
    。又繼承人有數人時，在分割遺產前，各繼承人對於遺產全
    部為公同共有；繼承人對於被繼承人之債務，負連帶責任，
    民法第1151條、第1153條第1 項，分別定有明文。因此，繼
    承人共同繼承被繼承人之債權時，固屬繼承人公同共有；然
    繼承人共同繼承被繼承人之債務者，僅係負連帶責任而已，
    該繼承之債務並非各繼承人公同共有（最高法院86年度台上
    字第2057號判決參照）。本件原告起訴時列陳家駒為被告，
    惟被告陳家駒已於民國（下同）99年11月8 日死亡，原告於
    100 年8 月11日追加葉素卿、陳威任、陳玫茹之全體繼承人
    為被告，當屬該訴訟標的對於數人必須合一確定時，追加其
    原非當事人之人為當事人，其訴之追加自屬合法。
貳、實體部分：
一、原告主張：
(一)、緣被告陳威任、陳玫茹、葉素卿之繼承人陳家駒擔任訴外人
    豪徽水電工程有限公司之負責人兼連帶保證人，於89年10月
    9 日及10月13日先後向原告借款新台幣（下同）960 萬元及
    650 萬元，合計1,610 萬元。另陳家駒又擔任其配偶即被告
    葉素卿之連帶保證人，於87年4 月向原告借款600 萬元，陳
    家駒既為訴外人之連帶保證人，然上開借款訴外人豪徽水電
    工程有限公司、葉素卿迄今共計積欠本金17,171,179元，有
    臺灣台中地方法院92年度執五字第20353 號債權憑證可參。
    嗣陳家駒於90年2 月1 日將其名下座落於新北市○○區○○
    街42巷18之4 號之房地設定最高限額抵押權500 萬予被告楊
    惠珍，致原告於96年9 月20日向本院聲請強制執行拍賣系爭
    不動產，惟因最高限額抵押權形式上存在，執行法院終以拍
    賣無實益結案。按最高法院92年台上370 號、86年台上3114
    號判決要旨，最高限額抵押權所擔保債權必須為一定範圍法
    內所發生之債權作為擔保之範圍，至於概括最高抵押權，因
    債權人與債務人間無基本契約為擔保債權發生之基礎關係，
    自難認屬有效。而本件被告間既無一定之法律關係即基本契
    約作為擔保債權發生之基礎關係，於法自難認為有效。
(二)、再按縱認為系爭最高限額抵押並非概括最高限額抵押權，然
    因抵押權係從屬於其擔保之債權存在，經原告側面瞭解被告
    楊惠珍之經濟狀況平平，竟對陳家駒有高達450 萬元之債權
    ，亦未就不動產設定契約書就利息、遲延利息、違約金等部
    分均未約定，實另人起疑。再者，系爭不動產設定契約上記
    載清償日期：「96年1 月31日」，被告楊惠珍之債權既已96
    年1 月31日屆清償期，且對系爭不動產有第一順位之抵押權
    ，惟被告迄今仍未執行求償，即有違常理。並聲明：確認
    被告楊惠珍就被告葉素卿、陳威任、陳玫茹共有之新北市○
    ○區○○段378 地號及座落於其上之門牌號碼新北市○○區
    ○○街42巷18之4 號之房屋之不動產於90年2 月1 日登記，
    擔保債權總金額最高限額抵押權新台幣500 萬之債權不存在
    。被告應將前項最高限額抵押權予以塗銷。
二、被告楊惠珍則以：
    被告楊惠珍係從88年開始陸續借錢給陳家駒，一直到89年11
    月左右，均是拿現金借給陳家駒，金額不一，並在89年4 月
    20日時先請陳家駒開一張本票200 萬元給被告楊惠珍，之後
    陸續又借250 萬給陳家駒，所以總共陳家駒欠被告楊惠珍45
    0 萬元。後來到90年陳家駒公司跳票，陳家駒才設定系爭房
    地之抵押權給被告楊惠珍，而且請陳家駒在90年2 月15日開
    立450 萬的本票給被告楊惠珍。併為答辯聲明：原告之訴駁
    回。
三、被告陳威任、陳玟茹、葉素則以：以前公司是先生陳家駒
    在處理，被告葉素卿都在帶小孩，沒想到先生去年過世，陳
    家駒借錢的情況均不是很清楚。陳家駒曾說有向被告楊惠珍
    借錢，但金額是多少均不清楚。併為答辯聲明：原告之訴駁
    回。
四、本院之判斷
(一)、原告主張系爭抵押權設定之事實，業據其提出土地及建物登
    記謄本、抵押權設定契約書、他項權利證明書、借據等影本
    為證（見本院卷一，第16至23頁），復為被告等人所不爭執
    ，堪信為真實。原告主張被告楊惠珍與陳家駒間系爭抵押權
    所擔保之債權不存在，請求確認被告間系爭抵押權所擔保之
    債權不存在，暨被告楊惠珍應將系爭抵押權設定登記予以塗
    銷。被告等人以前詞置辯。是本件首應審究之爭點為：被告
    楊惠珍對陳家駒是否確有450 萬元之債權存在？茲析述如次
    。
(二)、按最高限額抵押契約定有存續期間者，其期間雖未屆滿，然
    若其擔保之債權所由生之契約已合法終止或因其他事由而消
    滅，且無既存之債權，而將來亦確定不再發生債權，其原擔
    保之存續期間內所可發生之債權，已確定不存在，依抵押權
    之從屬性，應許抵押人請求抵押權人塗銷抵押權設定登記（
    最高法院83年台上字第1055號判例參照）。準此，最高限額
    抵押權之存續期間已屆滿，如抵押人主張抵押債所擔保之債
    權確定不存在或未發生者，抵押權人自負有舉證證明該抵押
    債權存在之責任。
(三)、第按確認法律關係不存在之訴，如被告主張其法律關係存在
    時，應由被告負舉證責任，此有最高法院42年台上字第170
    號判例意旨可資參照。本件原告否認陳家駒與被告楊惠珍間
    有450 萬元之債權債務關係存在，而提起消極確認之訴，揆
    諸上開判例要旨，舉證責任之分配，即應由主張債權關係存
    在之被告，就成立債權契約之事實負舉證之責，且如被告不
    能立證或其提出之證據不足採用，則原告之訴即應認為有理
    由，無庸另行立證，亦有最高法院19年上字第385 號、28年
    上字第11號判例意旨可供參照。本件既屬消極確認之訴，且
    原告否認陳家駒與被告楊惠珍間有450 萬元之債權債務關係
    ，則依舉證責任分配之法則，自應由被告楊惠珍就上開抗辯
    事實負舉證之責。再按民法第474 條規定：「消費借貸者，
    謂當事人一方移轉金錢或代替物之所有權於他方，而約定他
    方以種類、品質、數量相同之物返還之契約」，而「消費借
    貸，為要物契約，須以金錢或其他代替物之交付為構成要件
    ，如對於交付之事實有爭執，自應由主張已交付之貸與人負
    舉證責任，此觀民法第四百七十四條之規定自明。」亦有最
    高法院79年度台上字第2722號、88年度台上字第1346號判決
    可資參照。本件對於交付借款之事實，兩造既有爭執，依上
    開最高法院判決意旨，自應由被告楊惠珍負舉證責任。被告
    楊惠珍須證明至使法院就該待證事實獲得確實之心證，始盡
    其證明責任。
(四)、被告楊惠珍就其交付陳家駒借款450 萬元之事實，僅提出其
    國泰世華銀行帳戶交易明細資料查詢等為憑（見本院卷二第
    22至30頁），其上固載明現金支出30萬元、50萬元、20萬元
    等不一之金額，惟被告楊惠珍自承其配偶為軍人，家用不夠
    ，故被告楊惠珍向台灣銀行大雅分行借款，大約幾十萬元。
    至於借款150 萬元是房貸，目前貸款還在繳交，每個月約繳
    6 、7 千元。被告楊惠珍在88、89年間是作會計，月薪約2
    、3 萬，尚需扶養兩個小孩，在88、89年間，因為沒有到達
    報稅起徵點，故沒有報稅，另因保險費繳不出來，所以用預
    借現金的方式，向國泰世華商業銀行台中分行貸款等語，且
    有財團法人金融聯合徵信中心函、財政部臺灣省中區國稅局
    豐原分局函各1 份附卷為憑（見本院卷二第35至38頁、第40
    頁），是被告楊惠珍在本身有小額借款及房貸、且有扶養親
    屬2 人之情形下，上開帳戶內之現金支出是否供作88、89年
    借款予陳家駒之現金，殊有存疑。再查，被告楊惠珍固陳稱
    ：陳家駒於89年4 月20日開立金額200 萬元本票，又於90年
    2 月15日簽發金額450 萬元本票1 紙予被告楊惠珍，且均未
    兌現，並有該金額450 萬元本票影本1 氏在卷可稽（見本院
    卷二第19頁）。但此本票發票日期為90年2 月15日，係在金
    錢借貸之後所簽立，尚難憑此本票影本，逕認陳家駒確有於
    88、89年間借款予被告楊惠珍450 萬元屬實。
(五)、系爭最高限額抵押權設定擔保金額為共500 萬元，存續期間
    自90年1 月31日至96年1 月31日止，被告均未能舉證證明兩
    造間確有金錢借款450 萬元之事實。準此，自應認兩造間並
    無此筆金錢借款事實。是原告主張否認陳家駒有向被告楊惠
    珍借款系爭抵押債務之事實，尚非無據，應可採信。
五、從而，原告請求確認被告楊惠珍就被告陳威任、陳玟茹、葉
    素共有如附表所示不動產，於90年2 月1 日，以90北中地
    登字第036550號收件，向新北市中和地政事務所設定之新臺
    幣500 萬元最高限額抵押權所擔保之債權不存在；被告楊惠
    珍應將上開抵押權設定登記予以塗銷，均為有理由，應予准
    許。
六、本件事證已臻明確，兩造其餘主張陳述及所提之證據，經審
    酌後，核與判決結果不生影響，爰不一一論述。
七、結論：本件原告之訴為有理由，依民事訴訟法第78條、第85
    條第1 項前段，判決如主文。
中    華    民    國    100   年    12    月    30    日
                  民事第三庭    法  官  吳幸娥
以上正本係照原本作成
如對本判決上訴，須於判決送達後20日內向本院提出上訴狀
中    華    民    國    100   年    12    月    30    日
                                書記官  溫婷雅
附表：
┌──────────────────────────────────────────────────┐
│附表（土地）：                                                                                      │
├─┬───────────────────────────┬─┬───────┬────┬─────┤
│編│        土          地          坐          落        │地│面        積  │        │          │
│  ├───┬────┬────┬────┬────────┤  ├───────┤權利範圍│  備  考  │
│號│縣  市│鄉鎮市區○   段   ○ ○  段 │  地    號      │目│  平方公尺    │        │          │
├─┼───┼────┼────┼────┼────────┼─┼───────┼────┼─────┤
│１│新北市│ 中和區 │  大智  │        │    378         │建│128.06        │五分之一│          │
│  │      │        │        │        │                │  │              │        │          │
├─┴───┴────┴────┴────┴────────┴─┴───────┴────┴─────┤
│附表（建物）︰                                                                                      │
├─┬──┬───────┬───────┬──────┬──────────────┬───┬───┤
│編│ 建 │              │              │  建築式樣  │建  物  面  積（平方公尺）  │權  利│  備  │
│  │    │   建物門牌   │   基地坐落   │  主要建築  ├────────┬─────┤      │      │
│  │    │              │              │  材 料 及  │樓  層  面  積  │ 附屬建物 │      │      │
│號│ 號 │              │              │  房屋層數  │合          計  │用途及面積│範  圍│  考  │
├─┼──┼───────┼───────┼──────┼────────┼─────┼───┼───┤
│１│1490│新北市中和區大│新北市中和區大│鋼筋混凝土造│總面積：        │陽台      │全部  │      │
│  │    │智街42巷18之4 │智段第378地號 │5 層樓房第5 │75.34           │12.86     │      │      │
│  │    │號            │              │層          │                │          │      │      │
└─┴──┴───────┴───────┴──────┴────────┴─────┴───┴───┘